臺灣嘉義地方法院民事判決
109年度訴字第882號
原      告  侯玄德  




被      告  侯永輝  



訴訟代理人  林國一律師
上列當事人間請求給付代償貸款事件，經本院於民國110年3月3
日言詞辯論終結，判決如下：
    主  文
原告之訴駁回。
訴訟費用由原告負擔。
    事實及理由
一、原告起訴主張：
（一）原告與被告為被繼承人侯黃惠珠繼承人之一，侯黃惠珠於
      民國105年1月28日過世，依105年度家調字第330號皆得繼
      承侯黃惠珠名下坐落嘉義縣○○鄉○○段0000地號土地，地目
      ：建，面積135.35平方公尺及建物建號449號，門牌號碼
      為嘉義縣○○鄉○○路000巷0弄0號之房屋（下稱系爭不動產
      ），然被告依108年度訴字第352號以優先購買權權利人而
      判決系爭不動產應由被告購買，且於108年12月17日登記
      為所有權人。被告既享有權益也必須承擔侯黃惠珠農會貸
      款的義務，故原告多次向被告要求償還侯黃惠珠於84年6
      月29日以系爭不動產向嘉義縣中埔鄉農會貸款新臺幣（下
      同）220萬元，加上貸款利息、滞納金等等。此筆費用應
      由被告負擔。
（二）侯黃惠珠往生後，原告又代其清償中埔鄉農會之欠款266,
      370元，此筆費用亦應由被告負擔。
（三）訴之聲明：
   1、被告應給付原告2,466,370元。
   2、訴訟費用由被告負擔。
二、被告則以：
（一）兩造之母親侯黃惠珠於84年6月29日將所有之系爭不動產
      設定最高限額220萬元之抵押權登記，並非侯黃惠珠向中
      埔鄉農會貸款220萬元。
（二）兩造之父親侯火木從事建築行業，侯黃惠珠為家庭主婦，
      未經營任何行業，父親往生後，母親以父親生前留下之存
      款，尚可度日，基本上不需向中埔鄉農會貸鉅款花用，母
      親會向中埔鄉農會貸款，大都為應付子女臨時需求。原告
      侯玄德於86年間經營卡拉0K店，遭股東倒債，曾要求母親
      向農會貸款供伊花用；胞妹侯素玉（原姓名侯麗花）於90
      年5月間購買房地，亦要求母親貸款支助。又母親生前打
      電話告知被告謂：「侯玄德要以系爭房地向中埔鄉農會貸
      款花用」。被告向母親表示：「侯玄德貸款的錢，務必要
      求侯玄德自己負責清償。」。從中埔鄉農會之函復，侯黃
      惠珠向該農會貸款及還款之資料，固無法證明那部分係侯
      玄德、侯素玉要求母親貸款供渠等花用，但亦無法證明原
      告曾代母親清償。
（三）母親生前要求兩造每月提供生活費各5千元，被告按月於
      返家時以現金交付予母親，原告提出其配偶陳錦玄自101
      年12月13日起至104年7月9日止匯款至母親之中埔鄉農會
      帳戶，每月匯款金額不超過5千元，總計匯款123,800 元
      ，應係依母親要求匯款之生活費用，難認定係代為清償農
      會之貸款。
（四）中埔鄉農會和睦分部於108年1月9日出具之收據，内載「
      茲收到侯玄德代償本會借款戶侯黃惠珠呆帳餘額266,370
      元，訴訟費30元，合計266,400元。」，此部分確係原告
      代償，被告不爭執，但母親之繼承人有3人，應由3人均分
      。
（五）原告與侯素玉於108年2月12日以竹北中山郵局第20號存證
       信函寄送被告，通知被告可行使優先購買權。於被告以
      存證信表示願意優先購買後，因侯玄德與侯素玉反悔，不
      願將房地出售被告，被告遂於108年6月12日向本院提起請
      求所有權移轉登記，並獲得勝訴判決確定（108年度訴字
      第352號）。原告與侯素玉在該存證信函載明房地出售「3
      人各得50萬元，扣除繼承代書費、印花費、規費、銀行貸
      款利息滯納金、房屋稅、地價稅罰緩應付款項後，實際應
      得新台幣367,001元」。又母親僅向中埔鄉農會貸款，並
      未向其他金融機構貸款，故存證信函内所謂「銀行貸款」
      應指中埔鄉農會之貸款。而系爭不動產出售後，每人各得
      50萬元，扣除多項費用及銀行貸款利息滯納金後，實際應
      得36,7001元，故被告分擔之前開費用及貸款利息滯納金
      為132,999元。機
（六）被告為優先購買系爭不動產，已依本院108年度訴字第352
      號所有權移轉登記判決，提存法院50萬元，供原告領取，
      被告多支付原告132,999元。又被告於前揭所有權移轉登
      記事件，所繳之裁判費10,900元，由侯玄德、侯素玉負擔
      ，侯玄德應分擔5,450元；原告與配偶陳錦玄為防止被告
      優先購買房地而虛偽設定抵押權登記，被告不得已對原告
      及其配偶陳錦玄提起塗銷抵押權登記事件訴訟（本院109
      年度訴字第435號），被告獲勝訴判決，該案件被告所繳
      裁判費25,750元，應由原告與其配偶負擔。上開被告多支
      付(多提存）原告及前開所有權移轉登記、塗銷抵押權登
      記事件，被告所繳之裁判費（法院判決應由侯玄德分擔之
      部分），被告主張與原告所提本件代償款抵銷。
（七）聲明：
   1、原告之訴駁回。
   2、訴訟費用由原告負擔。 
三、爭點事項：
（一）不爭執事項：
   1、兩造之母親侯黃惠珠於84年6月29日以系爭不動產向中埔
      鄉農會設定最高限額220萬元之抵押權借款。
　 2、侯黃惠珠於105年1月28日往生，兩造及侯素玉為其子女，
      由其3人繼承。又原告於108年1月9日代償侯黃惠珠生前所
      欠中埔鄉農會之欠款266,370元。
　 3、被告以對系爭不動產有優先購買權，而對原告及侯素玉提
      起系爭不動產之所有權移轉登記訴訟，經本院於108年7月
      16日以108年度訴字第352號判決被告勝訴，且系爭不動產
      於108年12月17日登記被告為所有權人。
（二）爭執事項：
   1、原告請求償還以系爭不動產設定抵押之貸款有無理由？ 
   2、原告請求代償之266,370元，有無理由？
　 3、原告之本件請求，有無理由？　　　
四、本院判斷：
（一）原告請求償還以系爭不動產設定抵押之貸款有無理由？ 
   1、原告主張其償還侯黃惠珠於84年6月29日在嘉義縣中埔鄉
      農會貸款220萬元外，加上貸款利息、滞納金等語。然此
      為被告所否認，且依嘉義縣中埔鄉農會110年1月29日中信
      字第1100000630號函所檢附侯黃惠珠之貸款資料所示（本
      院卷第91-185頁），侯黃惠珠共借貸7筆金額，但無法得
      知是由何人所償還。
　 2、原告所提侯黃惠珠之中埔鄉農會交易明細（本院卷第205-
      217、287-299頁），固有由陳錦玄匯入4千至5千不等之金
      額，或有2千至5千不等之金額存入，但無從得知此金額係
      作為清償貸款之用。
　 3、原告稱「我不清楚我母親220萬元的貸款是何時清償完畢
      。我媽的貸款繳不出來就叫我繳，我不知道她為何需要貸
      款這麼多錢」等語（本院卷第278、279頁）。證人即原告
      之妹侯素玉證稱：「媽媽有向中埔農會貸款，因為媽媽買
      菜欠人家錢，要去貸款。當時兩個兄弟即兩造都在北部，
      原告有拿錢回來，被告有去跑船，所以沒有拿錢回來。因
      為錢不夠用，還有一個弟弟，年紀很小。我媽沒有在工作
      ，我只知道媽媽有買菜，至於借出來做什麼，我也不是很
      清楚，我只有戴她去中埔鄉農會貸款一次，實際上是貸款
      多少，我也不清楚。原告曾經有壹年沒有工作，全部在家
      。那時候是我繳貸款。一開始貸款是繳15,000元。原告是
      給我母親有生活費，也有繳母親之貸款，我戴她去貸款那
      一筆，是每個月要繳18,000元，我哥哥每月會拿錢，就會
      拿給我或是我媽媽，我媽媽會拿給我。每次他要回來的時
      候，就會打電話給我，叫我拿錢去繳」等語（本院卷第27
      9-281頁）。惟查：
　　⑴依嘉義縣中埔鄉農會110年1月29日中信字第1100000630號
      函所檢附侯黃惠珠之貸款資料所示（本院卷第93頁），侯
      黃惠珠共借貸7筆金額（①84年7月25日貸180萬元、②86年3
      月11日貸25萬元、③86年8月5日貸160萬元、④87年3月3日
      貸40萬元、⑤90年6月7日貸40萬元、⑥90年6月14日貸105萬
      元、⑦95年1月10日貸63萬元，共613萬元）。侯黃惠珠前
      後9年又6個月共貸613萬元，平均每月高達5.37元（613萬
      ÷114月）。且第1筆借貸180萬元距第2筆借貸僅20個月，
      平均每月可能花費9萬元。第2筆借貸25萬元距第3筆借貸
      約僅5個月，平均每月可能花費5萬元。而且第5、6筆借貸
      僅隔7天，此2筆借145萬元，如此頻繁且高額之借款，顯
      非僅因買菜而須如此鉅款。是證人侯素玉證稱其母親之貸
      款是買菜欠別人錢，顯不合常情而不可採。
　  ⑵侯素玉證稱：「我自已有買是房子請我去媽媽貸款，但被
      被告擋下來，後來我自己去繳貸款」等語（本院卷第281
      頁）。顯見侯素玉之經濟條件亦不佳，故其證稱：「原告
      曾經有1年沒有工作在家時，是我繳貸款」，亦與常情不
      合。
　　⑶原告所提侯黃惠珠之中埔鄉農會交易明細（本院卷第205-2
      17、287-299頁），有由陳錦玄匯入4千至5千不等之金額
      ，或有2千至5千不等之金額存入，但此金額不足以支付黃
      惠珠所證述：「我戴她去貸款那一筆，是每個月要繳18,0
      00元」。
　　⑷綜上，黃惠珠上開證述，不符常情而不可採。
　4、按稱消費借貸者，謂當事人一方移轉金錢或其他代替物之
     所有權於他方，而約定他方以種類、品質、數量相同之物
     返還之契約（民法第474條）。而消費借貸為要物契約，除
     有當事人之合意外，貸與人須移轉金錢或其他代替物之所
     有權於借用人後，消費借貸契約才成立。經查，原告自承
     「我媽繳不出貸款，就叫我繳」等語（本院卷第279頁）。
     故縱使原告有代其母親繳納貸款，但原告所支付之貸款部
     分，並無法證明有其與母親有成立借貸之合意而成立借貸
     契約。故此筆款項並不成為侯黃惠珠之遺產債務，進而成
     為侯黃惠珠之繼承人所應繼承之債務。
　5、侯黃惠珠於84年6月29日以系爭不動產向中埔鄉農會設定最
     高限額220萬元之抵押權借款。其借款人係侯黃惠珠，並非
     被告。又被告係於對系爭不動產有優先購買權，而起訴請
     求所有權移轉登記，經法院判決勝訴，並於108年12月17日
     登記被告為系爭不動產之所有權人。是被告係於貸款之後
     取得系爭不動產之所有權，而成立物上保證人，且僅於債
     務不清償債務時，該債權人得就該不動產拍賣，並以價金
     優先受償之權，被告並不承受此筆債務。故縱使原告有代
     為清償此筆借貸，原告亦不得以被告係系爭不動產之所有
     權人，而請求被告返還此筆清償之借貸。
　6、綜上所述，①無法證明原告有代侯黃惠珠清償此筆借款；②
     縱使原告有清償此筆款項，但並不成為侯黃惠珠之遺產債
     務，而由黃惠珠之繼承人負擔。③亦不得以被告係系爭不動
     產之所有權人，即應負擔此筆借貸。從而請求被告返還此
     筆清償之借貸，並不可採。
（二）原告請求代償之266,370元，有無理由？
   1、侯黃惠珠於生前所欠中埔鄉農會之欠款266,370元，已由
      原告代償完畢，此有收據可證，並為被告所不爭執（本院
      卷第27、278頁），以上事實核為真實。
　 2、侯黃惠珠之債務由兩造及侯素玉三人繼承，此為兩造所不
      爭執（本院卷第82頁）。是侯黃惠珠之遺產債務266,370
      元，由3人繼承，每人應負擔88,790元（266,370÷3）。
（三）原告本件之請求，有無理由？　　　　
 　1、被告主張「因優先購買系爭不動產，經本院108年度訴字
      第352號所有權移轉登記判決，提存法院50萬元優先購買
      房地」等語。查：
　　⑴本院108年度訴字第352號係判決「被告（指本件原告及訴
      外人侯素玉）應於原告（指本件被告）各給付新台幣伍拾
      萬元時，各將其所有坐落嘉義縣○○鄉○○段0000地號土地、
      權利範圍三分之一，連同同段449建號建物（門牌號碼：
      嘉義縣○○鄉○○村○○路000 巷0弄0號；含附屬建物電梯樓梯
      間）、權利範圍三分之一的所有權，移轉登記予原告（指
      本件被告）所有。訴訟費用由被告負擔。」。而系爭不動
      產已移轉予被告，可證被告已提存50萬元，依原告及侯素
      玉108年2月27日寄送予被告之存證信函，其主張系爭不動
      產以150萬元出售，3人每人各得50萬元，但扣除繼承代書
      費、印花費、規費、銀行貸款利息滯納金、房屋稅、地價
      稅罰鍰後，實際每人應得367,001元，此有存證信函可證
      （本院卷第255、257頁）。是被告多支付原告132,999元
      （50萬-367001)。
　　⑵本院108年度訴字第352號事件被告所繳之裁判費為10,900
      元，此有收據可證（本院卷第265頁）。此項費用由依前
      開判決所示，應由侯玄德、侯素玉平均負擔，故原告應分
      擔5,450元（10900÷2）。
　  ⑶原告所起訴之本院109年度訴字第435號塗銷抵押權設定事
      件，係判決「訴訟費用由被告（指本件原告及陳錦玄）負
      擔」。該事件被告繳納裁判費25,750元，此有本院收據可
      證（本院卷第265頁）。是此項費用依該判決所示，應由
      侯玄德、陳錦玄平均負擔，故原告應分擔12,875元（2575
      0÷2）。
　　⑷以上合計被告對原告有債權151,324元（132,999＋5,450＋12
      ,875）。　
　2、按二人互負債務，而其給付種類相同，並均屆清償期者，
     各得以其債務，與他方之債務，互為抵銷。但依債之性質
     不能抵銷或依當事人之特約不得抵銷者，不在此限（民法
     第334條第1項）；抵銷，應以意思表示，向他方為之。其
     相互間債之關係，溯及最初得為抵銷時，按照抵銷數額而
     消滅（民法第335條第1項）。查，原告代償之266,370元，
     可向被告請求88,790元，但原告對被告負有債務151,324元
     ，已逾原告可請求之數額，且被告主張抵銷，故原告代償
     而可向被告請求88,790元，因被告主張抵銷而消滅。
（四）綜上，原告不得向請求被告清償以系爭不動產抵押借款之
      220萬元；又原告代償之266,370元，可向被告請求88,790
      元，亦因被告主張抵銷而消滅。從而原告請求被告應給付
      2,466,370元，為無理由，應予駁回。　
（五）本件事證已臻明確，兩造其餘主張陳述及所提之證據， 
      均不影響本案判決，毋庸再予審酌。
五、訴訟費用裁判之依據：民事訴訟法第78條。
中　　華　　民　　國　　110 　年　　3 　　月　 17 　　日
                  民事第一庭法　官　馮保郎   
以上正本係照原本作成。
如不服本判決，應於送達後20日內，向本院提出上訴狀（須按對
造人數提出繕本）及表明上訴理由，並依上訴利益繳交第二審裁
判費。如委任律師提起上訴者，應一併繳納上訴審裁判費。
中　　華　　民　　國　　110 　年　　3 　　月　 17 　　日
                            書記官　蔡沛圻